臺灣高等法院民事判決　九十年度訴更(三)字第一號
　　　原　　告　　乙○○黃松.
　　　　　　　　　甲○○黃松.
　　　右　二　人
　　　訴訟代理人　陳垚祥律師
　　　被　　　告　丙○○
　　　被　　　告　三重汽車客運股份有限公司
　　　法定代理人　李博仁
　　　訴訟代理人　辛武律師
　　　複代理人　　王上律師
右當事人間因侵權行為損害賠償事件，經最高法院第三次發回更審，本院判決如左︰
    主    文
被告應連帶給付原告新臺幣貳佰萬玖仟貳佰玖拾伍元，及其中新臺幣壹佰柒拾陸萬捌
仟貳佰元，自民國八十九年十月一日起至清償日止，按週年利率百分之五計算之利息
。
原告其餘之訴駁回。
訴訟費用由被告連帶負擔十分之七，其餘由原告負擔。
本判決命被告給付部分，於原告以新臺幣陸拾柒萬元為被告預供擔保後得假執行，但
被告如於假執行程序實施前以新臺幣貳佰萬玖仟貳佰玖拾伍元為原告預供擔保，得免
為假執行。
原告其餘假執行之聲請駁回。
    事實及理由
一、程序方面：
  (一)按當事人死亡者，須其繼承人聲明承受其訴訟，續行訴訟，民事訴訟法第一百六
    十八條、一百七十五條定有明文。查原告黃松富於委任乙○○提起第三審上訴後
    民國八十九年十一月二十六日死亡，而黃松富之配偶甲○○（原名黃桂弟，而現
    名為甲○○）、子乙○○為黃松富之法定繼承人，有戶籍謄本、財團法人海峽交
    流基金會（九）核字第０四八一六二號證明、上海市公證員協會寄交之上海市楊
    浦區公證處（二００一）滬楊證台字第七七號公證書在卷可稽，是乙○○、甲○
    ○先後聲明承受訴訟，核無不合。
  (二)黃松富固於八十四年九月二十日即因本件車禍，對被告向臺灣臺北地方法院提起
    侵權行為損害賠償之訴，惟其於業於八十五年五月十四日即向臺灣臺北地方法院
    為訴之撤回，有該法院八十五年度訴字第一六七一號卷節本附卷可按，是黃松富
    於八十五年五月十四日復以同一訴訟標的，對被告向本院提起附帶民事訴訟，並
    無重覆起訴之情事，被告抗辯黃松富重覆起訴，於民事訴訟法第二百五十三條、
    第二百四十九條第一項第七款規定不合云云，自屬誤會。
  (三)黃松富於八十五年六月二十七日至臺灣大學醫學院附設醫院就診，經醫師診斷結
    果病人之意識狀態清楚，有該院之診斷證明書附本院八十八年度訴更(二)字第一六
    號卷可稽（見該案卷第五十四頁），為被告所不爭執，是黃松富於八十五年六月
    二十七日時，其意識狀態既仍清楚，足證其於八十五年五月十四日提起本件訴訟
    時，其尚未喪失行為能力，自仍有訴訟能力。雖同醫院於八十五年五月三日之診
    斷證明書記載黃松富有癡呆症，惟記載僅足證明黃松富患有該病症，尚不足證明
    其所患該病之程度，業已足致其喪失行為能力，是原告主張黃松富雖患有癡呆症
    ，但大部分仍係維持正常情況等語，尚屬可信，從而黃松富提起本件訴訟並委任
    乙○○為訴訟代理人，其訴訟能力難認有欠缺。而證人林玉英固證稱黃松富記憶
    力很差，精神狀況相當混亂，不太好照顧等語，惟依該證詞黃松富僅係記憶力很
    差，並未喪失記憶力，而所謂精神狀況相當混亂，因其非經精神專科醫師，僅係
    證人個人意見不足採信，均不足為黃松富死亡前於本件訴訟進行期間，已無行為
    能力之證明。是被告抗辯黃松富提起本件訴訟時，業已無行為能力，未受禁治產
    宣告，顯係未經法定代理人合法代理而起訴，其訴不合法云云，委無足取。
  (四)黃松富提起本件訴訟時，所提出之刑事附帶民事訴訟狀，固未經其於其上簽名，
    僅有乙○○之簽章，惟嗣黃松富於本院審理本件訴訟時，業已提出黃松富委任乙
    ○○之民事委任狀（本院八十五年度訴字第二五二號第十八頁），是該書狀程式
    之欠缺自業已補正，是被告抗辯黃松富之本件起訴之書狀程式有欠缺，本件訴訟
    不合法云云，亦無可取。
  (五)原告於起訴時，係請求被告連帶給付自八十四年九月二十日起至八十九年八月二
    十日止，按月於每月二十日連帶給付原告看護費新臺幣（下同）六萬千九百六十
    元，嗣於八十六年十二月十九日追加請求各該期均自到期日起至清償日止，按週
　　年利率百分之五計算之利息，其後於八十八年十月八日減縮前揭關於各期均自到
　　期日起至清償日止，按週年利率百分之五計算利息部分之請求。於本院本次更審
　　時，變更聲明，請求被告應自八十四年九月二十日起至八十五年九月二十日止，
　　按月於每月二十日，連帶給付原告六萬元，自八十五年十月二十日起至八十九年
　　八月二十日止，按月於每月二十日連帶給付原告四萬三千元，及各應給付日起至
　　清償日止，按週年利率百分之五計算之利息，減縮每月看護費用之請求，並追加
　　法定利息。九十年五月四日原告將前次聲明每月所請求看護費用共計二百五十九
　　萬五千元，及各期之看護費用計至八十九年九月三十日之法定利息共計三十五萬
　　三千零八十九元，合計為二百九十四萬八千零八十九元，並變更聲明為：被告應
　　連帶給付原告二百九十四萬八千零八十九元，及其中二百五十九萬五千元部分，
　　自八十九年十月一日起至清償日止，按週年利率百分之五計算之利息。於九十一
　　年一月三十日原告減縮八十四年十月一日至八十九年五月八日（本件起訴狀繕本
　　送達之日）止之各期法定利息部分，並變更聲明為：被告應連帶給付原告二百九
　　十四萬一千一百四十八元，及其中二百五十九萬五千元部分，自民國八十九年十
　　月一日起，至清償日止，按週年利率百分之五計算之利息。核原告所為分別係聲
　　明之減縮、變更請求金額之計算方法，依民事訴訟法第四百四十六條第一項但書
　　、第二百五十五條第一項第二、三款、第二百五十六條之規定，核無不合，應予
　　准許。
二、原告主張：被告丙○○係被告三重汽車客運股份有限公司（下稱三重客運公司）
    僱用之司機，丙○○於八十四年六月十八日上午十時五十分許，駕駛該公司車牌
    號碼ＦＣ－一九五號大客車，沿臺北市○○路左轉博愛路，疏未注意車前狀況並
    減速慢行，撞及正橫越博愛路之原告黃松富，致黃松富受有頭部外傷合併腦室出
    血及左肩關節脫位等傷害，在臺灣大學醫學院附設醫院住院治療，而黃松富雖於
    八十一年間因中風而有輕癱現象，然復原狀況良好，可自由行動，惟於八十四年
    六月二十九日出院後，即無法單獨外出，且須靠輪椅行動，並有痴呆、肢體殘障
    等症狀，已不能自理生活，須僱請看護，除於八十四年九月二十日前，已支付之
    看護費新臺幣（下同）十四萬二千元外，並自八十四年九月二十日起至八十九年
    八月二十日止，每月仍須支付看護費，合計二百五十九萬五千元，依侵權行為之
    規定被告應連帶負損害賠償前揭看護費二百五十九萬五千元，及自八十五月五日
    起至八十九年九月三十日止之法定利息計三十四萬六千一百四十八元，以及自八
    十九年十月一日起至清償日止之法定利息，爰依侵權行為之法律關係請求命被告
    應連帶給付原告二百九十四萬一千一百四十八元，及其中二百五十九萬五千元自
    八十九年十月一日起算至清償日止，按週年利率百分之五計算之利息；並預供擔
    保，請准宣告假執行等情〔本院八十五年度訴字第二五二號判決判命被告連帶給
    付黃松富二十八萬六千七百十九元（其中醫藥費及伙食費五百九十九元，車禍急
    診住院期間看護費九千元，精神慰藉金四十萬元，合計為四十萬九千五百九十九
    元，並按黃松富應負十分之三過失責任，減輕被告之賠償金額）及法定利息，另
    駁回其餘看護費十四萬二千元、就醫交通費用九千九百元（合計十五萬一千九百
    元），及自八十四年九月二十日起至八十九年八月二十日止，每月六萬三千九百
    六十元之請求，被告敗訴部分因不得聲明不服而確定，而黃松富就其敗訴部分提
    起上訴，經最高法院第一次發回，本院以八十六年度訴更(一)字第二九號判決駁回
    黃松富之訴，亦經黃松富以上訴聲明不服後，最高法院為第二次發回，嗣本院八
    十八年度訴更(二)字第十六號判決判命被告連帶給付黃松富十四萬六千一百六十七
    元（其中看護費十四萬二千元；由花蓮至臺大醫院就醫之交通費九千九百元；由
    臺北縣永和市至臺大醫院就醫之交通費，八十五年九月起至八十九年八月二十日
    止部分五萬七千二百六十元，及自八十八年十月二十起至八十九年八月二十日止
    ，按月給付二百元；經依黃松富之過失程度，減輕被告之賠償金額。）及其中十
    萬六千零五十元加付法定遲延利息；以及自八十八年十一月二十日起至八十九年
    八月二十日止，按月於每月二十日連帶給付一百四十元（此部分因不得上訴而確
    定），並駁回黃松富其餘之請求，復經黃松富委任乙○○為訴訟代理人就敗訴部
    分提起上訴，最高法院就原告請求被告自八十四年九月二十日起至八十九年八月
    二十日止按月連帶給付看護費六萬元之訴部分，再次廢棄發回更審，而於本院審
    理時，整理計算並減縮請求給付已支出之前揭金額之看護費及其法定利息〕。
三、被告則以：黃松富本有中風宿疾，且年歲已高齡，是黃松富之癡呆症、重度殘障
    或尿失禁等情，與本件車禍所造成無關。黃松富穿越道路，未走行人穿越道，於
    本件車禍之發生與有過失；且其出院時已痊癒，無須回院門診，亦無僱請看護之
    必要，如有必要每月只需二萬元等語置辯。並聲明(一)原告之訴駁回。(二)如為不利
    於被告之判決，請准預供擔保免為假執行。
四、兩造不爭執之事實：
    本件被告丙○○為被告三重客運公司之受僱人，以駕駛被告三重客運公司營業大
    客車為業務，於八十四年六月十八日上午十時五十分許，駕駛被告三重客運公司
    所有ＦＣ─一九五號營業大客車，沿台北市○○路由西往東行駛，行經博愛路口
    左轉彎北上續行時，適黃松富正由西向東穿越博愛路，被告丙○○所駕前揭營業
    大客車撞及黃松富，致黃松富受有頭部外傷合併腦室出血、左肩關節脫位等傷害
    等情，為兩造所不爭執，並有國立台灣大學醫學院附設醫院診斷證明書在卷為證
    ，足信為實在。
五、按「訴訟標的之法律關係，於確定之終局判決中經裁判者，當事人之一造以該確
    定判決之結果為基礎，於新訴訟用作攻擊防禦方法時，他造應受其既判力之拘束
    ，不得以該確定判決言詞辯論終結前，所提出或得提出而未提出之其他攻擊防禦
    方法為與該確定判決意旨相反之主張，此就民事訴訟法第三百九十九條第一項規
    定之趣旨觀之甚明。」（最高法院四十年度台上字第一三０六號判例要旨參照）
    。本院八十八年十一月十七日八十八年度訴更(二)字第一六號民事判決業認定被告
    丙○○係被告三重客運公司僱用之司機，於八十四年六月十八日上午十時五十分
    許，駕駛該被告三重客運公司ＦＣ－一九五號營業大客車，沿台北市○○路左轉
    博愛路，疏未注意車前狀況並減速慢行，距該路口十一‧五公尺處撞及未經由行
    人穿越道穿越道路橫越博愛路之黃松富，致黃松富受有頭部外傷合併腦室出血及
    左肩關節脫位等傷害，並因本件車禍發生，導致無法行動，不能自理生活，且有
    僱請看護之必要。被告丙○○應負過失侵權行為損害賠償責任。又被告丙○○係
    三重客運公司僱用之司機，三重客運公司不能舉證證明其選任丙○○及監督其職
    務之執行已盡相當之注意，依民法第一百八十八條第一項規定，被上訴人應連帶
    負損害賠償責任，惟黃松富未依規定穿越道路，未走行人穿越道，亦應負十分之
    三之過失責任，並據以准許黃松富之自出院後至八十四年九月二十日前看護費十
    四萬二千元之請求，且依前揭與有過失比例，減輕被告之賠償金額，有本院前揭
    判決可稽。揆諸前揭判例，被告自不得再就上揭判決確定部分所認定之事實為相
    反之主張，從而被告於本件更審程序，再抗辯黃松富之癡呆症、重度殘障或尿失
    禁等情，係因有中風宿疾及年歲已高，與本件車禍所造成無關，且黃松富穿越道
    路，未走行人穿越道，亦與有過失云云，洵屬無據。
六、按因故意或過失不法侵害他人之權利者，負損害賠償責任；受僱人因執行職務，
    不法侵害他人之權利者，由僱用人與行為人連帶負損害賠償責任，民法第一百八
    十四條第一項前段、第一百八十八條第一項前段分別定有明文。又不法侵害他人
    之身體或健康者，對於被害人因此增加生活上之需要時，應負損害賠償責任，民
    法第一百九十三條第一項亦有明文規定。查被告丙○○係三重客運公司之受僱人
    ，於執行職務時，因過失致黃松富成傷，黃松富於八十四年六月二十九日出院後
    ，已不能自理生活，須僱請看護等事實，已如前述，而看護費用自屬增加生活上
    之需要之費用，依前揭規定，被告對於所支出的看護費自應連帶負損害賠償責任
    。經查：
  (一)原告主張黃松富自八十四年九月二十日起至八十五年九月三十日止按月給付六萬
    元看護費，自八十五年十月一日起即轉入惠心老人安養院接受看護，並按月補貼
    該安養院三千元之差額，另再給付四萬元特別照顧費用予看護工，嗣因社會局補
    助款增加，當不再補差額三千元，自八十七年一月一日起至八十八年十二月三十
    一日止，係按月給付四萬元，其後黃松富在八十九年元月初，因住進加護病房，
    不須另請看護工，惟尚未住入加護病房前及轉入普通病房之期間，則須另請看護
    ，計支出八十九年一月六日為二千元、同年一月二十四日至三月二日為二萬元、
    同年三月二十一日至四月一日為二萬二千元、同年六月四日至同年月十九日為三
    萬元、同年八月二日至九月二十九日為十一萬六千元，共給付看護費二百五十九
    萬五千元，並至八十九年九月三十日止，依週年利率百分之五計算之利息為三十
    五萬三千零八十九元，合計共二百九十四萬八千零八十九元等語，被告則否認原
    告所提出之看護費用收據之真正。茲審酌如次：
    1.八十四年九月二十日起至八十五年九月三十日止支出八十萬元部分：
      (1)八十四年九月二十日起至八十五年三月一日止支出部分：
        證人林玉英自八十四年七月中旬起即擔任黃松富之看護，看護費用每月六萬
        元，每半個月結帳乙次，每次付三萬元（本院八十五年度訴字第二五二號卷
        第三十四頁背面），且卷附之其所出具之收據均為真正，業據證人林玉英結
        證在卷（見本院更(三)卷第一八六頁），是原告主張其於前揭期間支付看護費
        用三十二萬元，堪信為實在。
      (2)八十五年三月三十一日起至八十五年九月三十日止支出部分：
        原告所提出李金枝出具每月六萬元之看護費收據七紙（本院更(三)卷第四四至
        五十頁），固經被告否認為真正，惟參諸證人林玉英之每月看護費用金額即
        為六萬元，及李金枝係至原告家為看護，應認李金枝之看護費用應與林玉英
        相當，是原告主張於此期間支付李金枝看護費用四十二萬元，堪信為實在。
      (3)由上，原告支付看護費用共七十四萬元，原告主張逾上揭金額部分係計算錯
        誤，自屬無據。
    2.八十五年十月三十日至八十八年十二月二十九日支出部分：
      菲藉看護優李及證人王根煌均係坐落臺北市○○路○段惠心安養護理中心之看
　　　護人員，且因黃松富有到處亂大便及跑到三樓頂等情事，比較麻煩，須特別照
　　　顧，須另支付特別照顧費用予看護人員，業據證人王根煌結證在卷（本院更(三)
　　　卷第一五四頁），而王根煌自八十七年十一月二十八日起至八十八年十二月二
　　　十九日止期間，向原告收取每月四萬元之特別照顧看護費用，業證人王根煌結
　　　證在卷，並據原告提出之收據十四紙為證，足信為真實。又原告所提出之菲藉
　　　看護優李出具之收據二十五紙（本院更(三)卷第五一至七五頁），固經被告否認
　　　為真正，惟優李係在自八十五年十月至八十七年十月止之期間擔任黃松富之看
　　　護，嗣後由王根煌接手，徵諸情理，優李與黃松富之看護期間，係前後相接，
　　　且均為護理中心之看護人員，渠等看護報酬當屬一致，是原告主張給付優李自
　　　八十五年十月至八十七年十月止期間，每月四萬元之看護費用，堪為可採。
      是原告主張其於此期間支出看護費用一百五十六萬元，足認為實在。
    3.八十五年十月一日起至八十六年十二月三日補貼支出部分：原告主張於此期間
      另補貼每月三千元予惠心安養護理中心，業據其提出自八十六年一月至同年十
      二月三日之收據十二紙為證（本院更(三)卷第一一六至一一九頁），且該等收據
      之真正亦據證人周少芬結證在卷，是前揭收據部分之支出計三萬六千元，堪信
      為實在。至八十五年十至十二月部分之支出，原告未能舉證以實其說，其主張
      不足採信。
    4.八十九年間黃松富於萬芳醫院住院期間之看護費用部分：原告主張於此期間另
      支付宏光看護中心看護費用計十九萬元，並提出經證人即該中心負責人趙玉子
      證明為真正之收據五紙（本院更(三)卷第一二０至一二二頁、第一六八頁）為證
      ，自堪信為實在。
    5.原告主張被告應給付前揭看護費用自本件起訴狀繕本送達被告之翌日即八十五
      年五月十九日起至八十九年九月三十日止之法定利息，計三十四萬六千一百四
      十八元，及自八十九年十月一日起至清償日止之法定利息。其中八十五年十至
      十二月，每月補貼三千元及原告計算錯誤（八十四年九月二十日至八十五年九
      月三十日之損害額）部分，原告之請求為無理由，應予剔除，則該部分自八十
      五年五月十九日起至八十九年九月三十日止之法定利息為無理由，從而原告其
      餘看護費用法定利息，於八十五年五月十九日起至八十九年九月三十日止之法
      定利息為三十四萬四千四百二十二元，及自八十九年十月一日起至清償日止之
      法定利息，為有理由，逾此部分之請求，不應准許。
    6.綜上，原告主張其支出之看護費用二百五十九萬五千元及其法定利息，於二百
      五十二萬六千元，及各筆損害分別自原告起訴請求分期給付之到期日起至八十
      九年九月三十日止之法定利息共三十四萬四千四百二十二元，以及自八十九年
      十月一日起至清償日止，按週年利率百分之五計算之利息範圍內為有理由，逾
      該範圍部分，為無理由。
  (二)按損害之發生或擴大，被害人與有過失者，法院得減輕賠償金額或免除之，民法
    第二百十七條第一項定有明文。經查黃松富在設有行人穿越道之路段，未經由行
    人穿越道違規穿越馬路，亦應負十分之三過失責任，業如前述。即應扣減原告請
    求之賠償額之十分之三，即被告應連帶給付原告二百八十七萬零四百二十二元之
    十分之七，即為二百萬零九千二百九十五元，及其中一百七十六萬八千二百元自
    八十九年十月一日起算至清償日止，按週年利率百分之五計算之利息，為有理由
    ，應予准許。逾此部分之請求，為無理由。
七、綜上所述，上訴人本於侵權行為的法律關係，請求被告連帶給付原告二百九十四
    萬一千一百四十八元，及其中二百五十九萬五千元自八十九年十月一日起算至清
    償日止，按週年利率百分之五計算之利息。於二百萬九千二百九十五元，及其中
    一百七十六萬八千二百元，自八十九年十月一日起至清償日止，按週年利率百分
    之五計算之法定遲延利息部分，為有理由，應予准許。逾此所為請求，為無理由
    ，應予駁回。又原告勝訴部分，兩造分別陳明願供擔保為准、免假執行之宣告，
    經核於法並無不合，爰分別酌定相當擔保金額准許之。至於原告敗訴部分，其假
    執行之聲請失所附麗，應併予駁回。
八、本案事證已臻明確，兩造其餘主張、陳述及所提之證據，經審酌後認與判決結果
    不生影響，爰不一一論述，附此敘明。
九、據上論結，本件原告之訴為一部有理由，一部無理由，爰依民事訴訟法第七十九
    條但書、第八十五條第二項，判決如主文。
中　　　華　　　民　　　國　　九十一　　年　　　四　　　月　　　九　　　日
                              民事第十五庭
                          　　　　審判長法  官　劉  靜  嫻
                            　　　　　　法  官　陳  昆  煇
                          　　　　　　　法  官　吳  光  釗
右正本係照原本作成。
如不服本判決，應於收受送達後二十日內向本院提出上訴書狀，其未表明上訴理由者
，應於提出上訴後二十日內向本院補提理由書狀（均須按他造當事人之人數附繕本）
上訴時應提出委任律師或具有律師資格之人之委任狀；委任有律師資格者，另應附具
律師及格證書及釋明委任人與受任人有民事訴訟法第四百六十六條之一第一項但書或
第二項（詳附註）所定關係之釋明文書影本。
中　　　華　　　民　　　國　　九十一　　年　　　四　　　月　　　九　　　日
　　　　　　　　　　　　　　　　　　　　書記官  于      誠
附註：
民事訴訟法第四百六十六條之一（第一項、第二項）：
對於第二審判決上訴，上訴人應委任律師為訴訟代理人。但上訴人或其法定代理人具
有律師資格者，不在此限。
上訴人之配偶、三親等內之血親、二親等內之姻親，或上訴人為法人、中央或地方機
關時，其所屬專任人員具有律師資格並經法院認為適當者，亦得為第三審訴訟代理人
。
